【裁判字號】    96,訴,754
【裁判日期】    970307
【裁判案由】    商業會計法等
【裁判全文】
臺灣板橋地方法院刑事判決               96年度訴字第754號
公  訴  人  臺灣板橋地方法院檢察署檢察官
被      告  丙○○
選任辯護人  紀亙彥律師
上列被告因商業會計法等案件，經檢察官提起公訴（94年度偵字
第15269號），本院判決如下：
    主    文
丙○○意圖為自己不法之所有，而侵占對於業務上所持有之物，
處有期徒刑壹年肆月；減為有期徒刑捌月。
其餘被訴連續業務侵占（八十四年六月十九日、同年十月十一日
）、違反商業會計法（八十五年三月二十七日）部分，均無罪。
    事    實
一、丙○○於民國86年間，係啟新陶瓷股份有限公司（下稱啟新
    公司）之負責人，並實際負責啟新公司營運及掌管公司款項
    ，且負有編制啟新公司財務報表之業務，為從事此等業務之
    人。
(一)、86年11月24日，丙○○以啟新公司名義，向第一商業銀行（
    下稱第一銀行）鶯歌分行借款新臺幣（下同）2000萬元匯入
    啟新公司在第一銀行鶯歌分行活期儲蓄存款00000000000 帳
    號帳戶內後，丙○○旋於同日將款項全數轉入其個人位於第
    一銀行鶯歌分行帳號00000000000 號支票存款帳戶內，丙○○雖於翌日即86年11月25日，即將前開支票存款帳戶內2000
    萬元中之1500萬元，以簽發面額1500萬元、票據號碼000000
    0 支票1 紙，將該等資金以轉帳支出方式，回存入啟新公司
    在第一銀行鶯歌分行前開活期儲蓄存款帳號帳戶內，併於86
    年11月27日自啟新公司在第一銀行鶯歌分行該活期儲蓄存款
    帳戶內，轉出1350萬元償還前開啟新公司向第一銀行鶯歌分
    行借款2000萬元中之部分借款（據此，斯時啟新公司仍尚積
    欠第一銀行鶯歌分行650 萬元），然就由啟新公司在第一銀
    行鶯歌分行活期儲蓄存款00000000000 帳號帳戶匯入丙○○
    在該行前開支票存款帳戶中之餘款500 萬元（2000萬元減去
    1500萬元，為500 萬元）部分，則竟基於意圖為自己不法所
    有之業務侵占犯意，於86年11月25日，以簽發面額500 萬元
    、票據號碼0000000 號支票1 紙，並將該等資金於同日委由
    其妻即不知情之林曾妙鳳以現金支出提領方式，予以侵占入
    己。
(二)、丙○○復明知啟新公司於86年當年度並未向其借款達2214萬
    6000元，而啟新公司於86年度尚積欠第一銀行鶯歌分行之借
    款數額應為650 萬元（2000萬元減去1350萬元，為650 萬元
    ），竟於87年間某日，利用不知情之庚○○，於該公司86年
    度資產負債表負債欄虛列股東往來科目2214萬6000元，並於
    銀行借款科目下登載1050萬元，致啟新公司86年度財務報表
    發生不實結果。
二、案經甲○○、乙○○、丁○○、戊○○告發暨臺北縣政府警
    察局三峽分局報告臺灣板橋地方法院檢察署檢察官偵查後起
    訴。
    理    由
甲、程序部分：
壹、證據能力
一、爭執部分：
    按被告以外之人於審判外之言詞或書面陳述，除法律有規定
    者外，不得作為證據；又證人、鑑定人依法應具結而未具結
    者，其證言或鑑定意見，不得作為證據，刑事訴訟法第159
    條第1 項、第158 條之3 分別定有明文。經查，公訴人以告
    訴人代理人林成松、劉敏卿律師於偵查中之指述為證據，然
    該等人於偵查中之陳述均未經具結，揆諸上開規定，應認無
    證據能力，不得作為證據，而證人己○○於偵查中之證詞，
    業經具結（見93年度他字第6356號偵查卷第97頁），自有證
    據能力。
二、不爭執部分：
    本案以下所引用之卷證資料（除上述有爭執部分外之證據）
    ，並無證據證明係公務員違背法定程序所取得，又被告以外
    之人於審判外之陳述，經核並無非出於自由意願而為陳述或
    遭違法取證及顯有不可信之情況，再卷內之文書證據，亦無
    刑事訴訟法第159 條之4 之顯有不可信之情況與不得作為證
    據之情形，且公訴人、被告及其辯護人迄本院言詞辯論終結
    前均未聲明異議，依刑事訴訟法第159 條至159 條之5 之規
    定，均有證據能力，合先敘明。
貳、公訴人原於起訴書中敘明，認被告除有前揭犯罪事實欄所述
    事實暨下述無罪部分所述之起訴事實外，另有於86年12月2
    日，以啟新公司之名義，向第一銀行鶯歌分行抵押借款200
    萬元後，將該等借款挪為己用之業務侵占犯嫌，且此部份犯
    嫌併與前揭犯罪事實欄所述業務侵占事實，具有連續犯之裁
    判上一罪關係等語，然嗣於本院審理中，減縮此部份起訴事
    實，本院將其意旨告知被告、辯護人，經其等均表示無意見
    後，即以此為審理範圍，先此敘明。
乙、實體部分：
壹、有罪部分：
一、認定犯罪事實所憑之證據及理由：
    訊據被告對其係啟新公司負責人，並實際負責啟新公司營運
    ，及掌管啟新公司款項業務，於86年11月24日，以啟新公司
    名義，向第一銀行鶯歌分行借款2000萬元匯入啟新公司在第
    一銀行鶯歌分行活期儲蓄存款00000000000 帳號帳戶內後，
    旋於同日將款項全數轉入丙○○位於第一銀行鶯歌分行帳號
    00000000000 號支票存款帳戶內，丙○○並於翌日即86年11
    月25日，即將前開2000萬元中之1500萬元，以簽分面額1500
    萬元（票據號碼0000000） 支票1 紙，將該等資金以轉帳支
    出方式，回存入啟新公司在第一銀行鶯歌分行前開活期儲蓄
    存款帳號帳戶內，再於86年11月27日自該等活期儲蓄存款帳
    戶內，轉出1350萬元償還前開啟新公司向第一銀行鶯歌分行
    之部分借款，然就由啟新公司在第一銀行鶯歌分行活期儲蓄
    存款00000000000 帳號帳戶匯入丙○○在該行前開支票存款
    帳戶中之餘款500 萬元（下稱系爭500 萬元款項）部分，則
    於86年11月25日，以簽發面額500 萬元（票據號碼）000000
    0 號支票1 紙，並將該等資金以現金支出提領等情坦認在卷
    ，且有本院卷附之第一商業銀行鶯歌分行96年12月7 日一鶯
    歌字第90127 號函、啟新公司變更登記表、第一商業銀行鶯
    歌分行96年5 月22日一鶯歌字第90030 號函所附支票帳戶往
    來明細、偵查卷附之第一商業銀行送款簿（見94年度偵字第
    15269 號偵查卷第123 頁）等在卷可稽，此部份事實堪可認
    定；然其矢口否認有何業務侵占犯行，辯稱：系爭500 萬元
    款項係用於償還啟新公司債權人，當時因啟新公司需要資金
    ，其太太林曾妙鳳就出面商借，並將借得款項用於啟新公司
    ，後來，有些債權人催款較急，所以其於86年11月25日，以
    簽發面額500 萬元支票，並將該等資金以現金支出提領方式
    ，交由太太林曾妙鳳提領後拿去還給啟新公司債權人，因該
    等債權人當初既然由林曾妙鳳出面商借，林曾妙鳳也將借款
    用於啟新公司，所以後來還款時，也由林曾妙鳳出面去還款
    ，其並無業務侵占系爭500 萬元，至於啟新公司之86年度資
    產負債表負債欄上登載股東往來科目2214萬6000元，係因啟
    新公司向其借款未還，故而如此登載，並無使啟新公司86年
    度財務報表發生不實結果云云，然查：
(一)、被告主張系爭500 萬元款項，係因其妻林曾妙鳳向人借款供
    啟新公司所用，即啟新公司積欠林曾妙鳳500 萬元債務乙節
    云云，並未舉證以實其說，自難憑信；況苟被告所辯屬實，
    以此等債務金額甚鉅，衡情，應有債務清償之憑據可稽，詎
    被告竟未能提出任何憑證，其所辯顯悖於常情；再者，果系
    爭款項乃用於清償啟新公司債務，則啟新公司既於86年11月
    24日，向第一銀行鶯歌分行借得2000萬元，並由第一銀行鶯
    歌分行將款項匯入啟新公司在第一銀行鶯歌分行活期儲蓄存
    款00000000000 帳號帳戶內，斯時，啟新公司已有資金，若
    需清償啟新公司之債務，啟新公司何以不直接由該等活期儲
    蓄存款帳戶中提領與啟新公司之債權人，竟大費周章仍將含
    系爭款項在內之2000萬元，均轉入丙○○位於第一銀行鶯歌
    分行帳號00000000000 號支票存款帳戶內，再由丙○○以前
    揭方式清償債務，被告所為，顯悖事理，復無實據可佐，其
    辯稱並無將系爭款項侵占入己云云，容係事後卸責之詞，不
    足採信。
(二)、又丙○○於86年11月24日，以啟新公司名義，向第一銀行鶯
    歌分行借款2000萬元匯入啟新公司在第一銀行鶯歌分行活期
    存款00000000000 帳號帳戶內後，旋於同日將款項全數轉入
    丙○○位於第一銀行鶯歌分行帳號00000000000 號支票存款
    帳戶內，丙○○併於翌日即86年11月25日，即將前開支票存
    款帳戶內2000萬元中之1500萬元，以簽發面額1500萬元、票
    據號碼0000000 支票1 紙，將該等資金以轉帳支出方式，回
    存入啟新公司在第一銀行鶯歌分行前開活期儲蓄存款帳號帳
    戶內，併於86年11月27日自啟新公司在第一銀行鶯歌分行該
    活期存款帳戶內，轉出1350萬元償還前開啟新公司向第一銀
    行鶯歌分行借款2000萬元中之部分借款等情，業如前述，則
    被告雖曾有將啟新公司在第一銀行鶯歌分行前開活期儲蓄存
    款帳戶中之2000萬元，匯入其在同行前開支票存款帳戶之行
    為，然其並未將之提領用於私人用途，且旋將該2000萬元中
    之1500萬元，再行回存入啟新公司在第一銀行鶯歌分行前開
    活期儲蓄存款帳號帳戶內，甚而旋以該等1500萬元中之1350
    萬元用以清償啟新公司向第一銀行鶯歌分行2000萬元借款中
    之1350萬元，自難單憑被告有將前開2000萬元款項由啟新公
    司第一銀行鶯歌分行前揭帳戶內轉入被告個人在該行支票存
    款帳戶之行為，即認被告斯時已對2000萬元款項，均生侵占
    犯意，而有侵占犯行，況被告既確將1500萬元回存入啟新公
    司在第一銀行鶯歌分行活期儲蓄存款帳戶，益徵被告對此15
    00萬元款項應無為自己不法所有意圖之侵占犯意，是起訴書
    於犯罪事實欄中敘明被告就前開2000萬元，均悉數侵占入己
    等語，固容有誤會，併予指明，然就被告由啟新公司在第一
    銀行鶯歌分行活期儲蓄存款帳戶匯入被告個人在該行前開支
    票存款帳戶中之餘款500 萬元（2000萬元減去1500萬元，為
    500 萬元）部分，其竟簽發支票提領，不知去向，業如前述
    ，被告對此系爭500 萬元款項存入個人支票帳戶後之去向用
    途，既未能說明與啟新公司有何關聯，顯見被告對此系爭
    500 萬元款項，具有不法所有之業務侵占意圖，堪可認定。
(三)、被告於87年間某日，委由曹毓庭（原名庚○○）製作啟新公
    司86年度之資產負債表，曹毓庭乃依被告所提供資料，於資
    產負債表負債欄中股東往來科目登載2214萬6000元，並於銀
    行借款科目下登載1050萬元等情，有偵查卷附之啟新公司86
    年度資產負債表在卷可參（見94年度偵查卷第242 頁），併
    經證人曹毓庭於本院審理中結證在卷（見本院96年9 月14日
    審理筆錄）；而啟新公司於86年11月27日自啟新公司在第一
    銀行鶯歌分行前揭活期儲蓄存款帳戶內，轉出1350萬元償還
    前開啟新公司向第一銀行鶯歌分行借款2000萬元中之部分借
    款後，尚積欠第一銀行鶯歌分行之餘款計為650 萬元（2000
    萬元減去1350萬元，為650 萬元），啟新公司就此650 萬元
    餘款債務乃於88年2 月24日攤還本金65萬元，88年5 月24日
    攤還本金65萬元，88年8 月24日攤還本金65萬元，88年11月
    11日攤還本金455 萬元等情，則有前揭本院卷附之第一商業
    銀行鶯歌分行96年12月7 日一鶯歌字第90127 號函附卷可憑
    ，是啟新公司於86年度雖曾向第一銀行鶯歌分行借款2000萬
    元無誤，然迄86年底，僅積欠第一銀行鶯歌分行650 萬元，
    亦可認定，是由被告負責於87年間所製作之啟新公司86年度
    資產負債表銀行借款科目下所登載之數額自應為650 萬元，
    則公訴人於起訴書中敘明被告明知啟新公司於86年度，以啟
    新公司之名義，向第一銀行鶯歌分行分別抵押借款2000萬元
    ，竟僅於啟新公司之86年度資產負債表銀行借款科目下登載
    1050萬元，致啟新公司86年度財務報表發生不實結果，就借
    款科目登載1050萬元部分，亦容有誤會，併此敘明；茲被告
    雖以啟新公司於85年9 月1 日與金門縣物資供應處簽立金酒
    合約書以來，啟新公司虧損連連無力支付貨款，被告因即要
    求女婿向外借款1500萬元以上，並於86年1 月14日匯款865
    萬元與金門縣物資供應處，86年3 月6 日，再由被告向外借
    款672 萬元後，加上啟新公司在第一銀行鶯歌分行前開活期
    儲蓄存款帳戶中之3 萬元，湊足675 萬元後，匯給金門縣物
    資供應處，此期間，已匯出高達計1540萬元，從而啟新公司
    自85年9 月1 日與金門縣物資供應處簽立金酒合約書起，有
    無向被告借款高達2214萬6000元即不難想像云云，並提出啟
    新公司於86年1 月14日匯款865 萬元與金門縣物資供應處之
    第一商業銀行匯款通知單、啟新公司在第一銀行鶯歌分行前
    開活期儲蓄存款帳戶存摺內頁、金門縣物資供應處於85年9
    月1 日與啟新公司訂立之供銷啟新公司金酒合約書等為憑，
    然該等憑據均僅能證明啟新公司於斯時匯款該等數額，就該
    等數額之資金來源，被告並未舉證即係由被告女婿及被告2
    人向外借款所得，且茍被告此部份所辯屬實，以該等借款金
    額甚鉅，當有資金流向可憑，詎被告並未就此舉證以實其說
    ，自難認其所辯屬實；參酌證人曹毓庭於本院審理中結證稱
    ：其製作啟新公司86年度資產負債表，並於負債欄登載股東
    往來科目2214萬6000元，銀行借款科目下登載1050萬元等字
    樣，主要是依據啟新公司所給的資料，其於負債欄登載股東
    往來科目2214萬6000元就是指股東借錢給公司2214萬6000元
    ，但如此記載，必須要有憑證，不過只要是內部憑證即可，
    因為該等人既然敢出具內部憑證，就要自己負擔在該等內部
    憑證上所記載之事情，是否確有其事，只要有啟新公司給的
    憑證就可以了，但其沒有看到丙○○匯款2214萬6000元給啟
    新公司的匯款單據，且若股東往來金額高的話，應該是要增
    資，而非公司跟股東借錢之方式等語（見本院96年9 月14日
    審理筆錄），顯見證人曹毓庭純依啟新公司所提供之資料製
    作資產負債表，且此所謂資料亦不以被告確有提出以匯款或
    轉帳方式提供借款與啟新公司之轉帳傳票或匯款單等原始憑
    證為限，縱屬僅由啟新公司自行出具諸如啟新公司向被告借
    款所書立之借據等內部憑證，亦可為憑證，曹毓庭僅見此等
    憑證即願為前開登載甚明，則證人曹毓庭既僅依憑啟新公司
    所提供資料製作資產負債表，對該等啟新公司所提供資料是
    否真實，並未與以稽核，自難僅憑證人曹毓庭前開證言遽為
    何有利被告之認定依據，從而，被告前開所辯，均難憑採；
    本件事證明確，被告犯行堪以認定。
二、新舊法比較：
(一)、刑法第2 條：
    查被告行為後，刑法第2 條第1 項業於94年2 月2 日以華總
    一義字第09400014901 號令修正公布，並自95年7 月1 日起
    施行；修正後刑法第2 條第1 項規定，已將新舊法律適用之
    「從新從輕」原則，改採「從舊從輕」原則，而此規定僅係
    規範行為後法律變更所生新舊法律比較適用之準據法，並非
    實體刑罰法律，自不生行為後法律變更之比較適用之問題，
    應逕行適用新法第2 條第1 項之規定。
(二)、刑法第55條牽連犯之規定：
    就牽連犯部分，修正後刑法第55條已修正為：「一行為而觸
    犯數罪名者，從一重處斷。但不得科以較輕罪名所定最輕本
    刑以下之刑」，亦即原牽連犯部分之規定業已刪除。本案被
    告所犯之業務侵占、商業負責人利用不正當方法，致使財務
    報表發生不實之結果犯行，因彼此間具有方法、目的之牽連
    關係，如依修正前之刑法第55條後段，應僅從一重論以業務
    侵占罪處斷，然若依修正後之規定，因已無牽連犯之規定，
    自應就此各罪分論併罰之，再定其應執行之刑，兩者相較之
    下，應以修正前之規定較有利於被告
(三)、綜合上述各條文修正前、後之比較，並依諸「新舊刑法關於
    刑之規定，雖同採從輕主義，係適用最有利於行為人之法律
    ，既曰法律，自較刑之範圍為廣，比較時應就罪刑有關之共
    犯、未遂犯、連續犯、牽連犯、結合犯以及累犯加重、自首
    減輕、暨其他法定加減原因、與加減例等一切情形，綜其全
    部之結果，而為比較，再適用有利於行為人之法律處斷」（
    參照最高法院24年上字第4634號判例要旨）及修正後刑法第
    2 條第1 項前段、後段規定之「從舊、從輕」原則，爰依整
    體比較結果，適用被告行為時之法律，即修正前刑法之相關
    規定，予以論處。
三、應適用之法律、科刑審酌事由：
(一)、按被告係啟新公司負責人，並實際負責啟新公司營運及掌管
    啟新公司款項、且負有編制財務報表之業務，為從事此等業
    務之人甚明，是核被告如事實欄一(一)所為，係犯刑法第336
    條第2 項之業務侵占罪；次按商業會計法第71條第1 款之明
    知為不實之事項，而填製會計憑證或記入帳冊罪，以商業負
    責人、主辦及經辦會計人員或依法受託代他人處理會計事務
    之人員，有以明知為不實之事項，而填製會計憑證或記入帳
    冊之行為，為其成立要件。其所指之帳冊，係指商業會計法
    第20條至第23條所定之帳簿而言。苟非該等帳冊，縱有不實
    之填製記載，除成立他罪名外，尚難以該罪相繩（最高法院
    94年度台上字第555 號判決意旨參照）；至所謂「財務報表
    」，依同法第28條第1 項規定，分為資產負債表、損益表、
    現金流量表、業主權益變動表或累積盈虧變動表或盈虧撥補
    表、其他財務報表五種。而商業必須設置之「帳簿」，依同
    法第23條規定，為普通序時帳簿及總分類帳簿，其非屬前述
    之「財務報表」甚明，同法第71條另有處罰毀損滅失、變造
    「帳簿報表」之規定，足見此二種文書之定義不同（最高法
    院90年度台上字第4915號判決意旨參照），是被告如事實欄
    一(二)所述於編製啟新公司86年度財務報表中之資產負債表時
    ，出諸虛載會計科目之不正當方法，明知啟新公司於86年當
    年度並未向其借款達2214萬6000元，啟新公司且於86年度乃
    積欠第一銀行鶯歌分行650 萬元，竟利用不知情之庚○○，
    於該公司86年度資產負債表負債欄虛列股東往來科目2214萬
    6000元，並於銀行借款科目下登載1050萬元，致啟新公司86
    年度財務報表發生不實結果，核其此部份所為，係犯商業會
    計法第71條第5 款之商業負責人利用不正當方法，致使財務
    報表發生不實之結果罪，茲檢察官認被告此部份所為，係犯
    同法第71條第1 款之以明知為不實之事項，而記入帳冊罪嫌
    等語，容有誤會，惟該罪與商業負責人利用不正當方法，致
    使財務報表發生不實之結果罪，均係商業會計法同一條項，
    無庸變更起訴法條，併此敘明。被告利用不知情之林曾妙鳳
    以現金支出提領方式，侵占啟新公司所有之系爭500 萬元款
    項，及利用不知情之庚○○，於啟新公司86年度資產負債表
    負債欄虛列股東往來科目2214萬6000元，並於銀行借款科目
    下登載1050萬元，致啟新公司86年度財務報表發生不實結果
    ，均係間接正犯。其所犯上開2 罪間，有方法、目的之牽連
    關係，為牽連犯，應依修正前刑法第55條後段規定，僅從一
    重之業務侵占罪處斷。
(二)、茲審酌被告犯罪之動機、目的、手段，對啟新公司所造成之
    損害甚鉅等一切情狀，量處如主文所示之刑；又被告本件犯
    罪時間係在96年4 月24日以前，復無中華民國96年罪犯減刑
    條例所列不予減刑之情形，茲依該條例第2 條第1 項第3 款
    之規定，就其前開所犯之罪之宣告刑，減其二分之一之刑期
    ，併此敘明。
貳、無罪部分：
一、公訴意旨另以：被告丙○○係啟新公司之負責人，竟基於意
    圖為自己不法所有之概括犯意，於84年6 月19日、同年10月
    11日，以啟新公司名義向第一銀行五股分行，分別抵押借款
    900 萬元、900 萬元後，竟將上開借款侵占入己，並以該款
    項向該公司大股東己○○購買啟新公司股權，以增加其個人
    持股，嗣被告唯恐事跡敗漏，乃於85年3 月27日，於啟新公
    司84年度資產負債表負債欄之銀行借款科目，故意漏列上開
    借款，亦未將相關利息支出認列於該公司84年度損益表費用
    欄之利息支出科目，致啟新公司84年度財務報表發生不實結
    果，因認被告此部份另涉犯刑法第336 條第2 項之業務侵占
    罪嫌、商業會計法第71條第4 款之商業負責人，故意遺漏會
    計事項不為記錄，致使財務報表發生不實之結果罪嫌，此2
    罪間，有方法、目的之關係，為牽連犯，請依修正前刑法第
    55條牽連犯之規定，從一重以業務侵占罪處斷，併與前開有
    罪之業務侵占部分，犯意各別、行為互殊，而請予分論併罰
    等語。
二、然按犯罪事實應依證據認定之，無證據不得認定犯罪事實；
    又不能證明被告犯罪者，應諭知無罪之判決，刑事訴訟法第
    154 條第2 項、第301 條第1 項分別定有明文。再刑事訴訟
    法第161 條第1 項亦規定，檢察官就被告犯罪事實，應負舉
    證責任，並指出證明之方法，是檢察官對於起訴之犯罪事實
    ，應負提出證據及說服之實質舉證責任，倘其所提出之證據
    ，不足為被告有罪之積極證明，或其指出證明之方法，無從
    說服法院以形成被告有罪之心證，基於無罪推定之原則，自
    應為被告無罪判決之諭知（最高法院92年度臺上字第128 號
    判例意旨參照）。茲公訴人認被告涉犯上開刑法第336 條第
    2 項之業務侵占罪嫌、商業會計法第71條第4 款之商業負責
    人，故意遺漏會計事項不為記錄，致使財務報表發生不實之
    結果罪嫌，無非係以證人己○○偵查證述為主要論據；訊據
    被告固坦認啟新公司於前開時地向第一銀行五股分行，先後
    抵押借款900 萬元、900 萬元後，該等款項旋轉帳至該行活
    期儲蓄存款之己○○帳戶等情不諱，然堅詞否認有何公訴人
    此部份所指犯嫌，辯稱：其向己○○購買己○○所持有啟新
    公司股份之資金來源，係其自己之資金，而非前揭啟新公司
    之貸款，故其無侵占啟新公司所有之前揭貸款犯行，亦無故
    意不將該等啟新公司借款登載於資產負債表之故意等語，經
    查：
(一)、緣76年間，被告所營之啟新公司與己○○、蘇光裕所經營之
    佳明藝品社約定合併，合併後己○○、蘇光裕併各持有啟新
    公司百分之35、15合計百分之50的股份，惟雙方同時約定佳
    明藝品社並不辦理解散而繼續經營，佳明藝品社且向啟新公
    司租用廠房併設置機器，嗣己○○於84年間，以經營理念不
    合欲結束佳明藝品社與啟新公司之合作關係，且由被告買回
    己○○所持有啟新公司股份，啟新公司併應支付佳明藝品社
    將機具設備由啟新公司廠房遷出等相關週轉金費用為由，要
    求啟新公司應計支付2150萬元，然斯時，啟新公司無力支付
    此筆費用，但己○○又急著取得款項，所以就由董監事同意
    ，由己○○出面處理以啟新公司名義向第一銀行五股分行先
    後貸款900 萬元、900 萬元計1800萬元事宜，並將貸款交付
    己○○，且約定該等貸款實際上應由己○○負責清償，然就
    己○○清償前開貸款之資金來源，則約定係由己○○持被告
    所簽立31張支票待支票到期逐一分期兌現以為清償，己○○
    乃待31張支票於86年間全數兌現後，方將持有之啟新公司股
    份移轉與被告等情，迭經證人己○○於偵查、本院審理中結
    證綦詳在卷（見93年度他字第6356號偵查卷第94至95頁、94
    年度偵字第15269 號偵查卷第198 、213 、250 至252 、28
    0 頁、本院96年9 月13日審理筆錄）。
(二)、又被告與己○○、蘇光裕確於84年6 月9 日訂立股份買賣契
    約書，約明自訂約日起，雙方進行公司重組事宜，由甲方（
    即被告）以2150萬元整向乙方（即己○○、蘇光裕）買受名
    下啟新公司股權百分之50股份，計5000股整，乙方另覓他址
    遷出方式，結束前所約定之合併協議；付款條件為第一期款
    400 萬元整，雙方於簽立股權買賣契約書之同時給付。第二
    期款即尾款1750萬元，由甲方於本契約成立後，開立30張支
    票按月支付，第1 張支票68萬元整，第2 至30張支票面額58
    萬元整，甲方為保障乙方之權益，經由乙方指定之銀行（第
    一銀行五股分行）設定1800萬元整，該銀行貸款利息由乙方
    支付，該銀行貸款本金由乙方於86年12月22日之前按月平均
    攤還銀行，不得延誤。本契約書執行時間訂為84年6 月9 日
    起至86年12月22日止，共計2 年7 個月，甲方應按月履約支
    付票款票款責任，甲方付款全部兌現時，乙方需在5 日內無
    條件辦理股權讓渡手續將乙方名下之啟新公司所有股權變更
    為甲方或甲方指定之人名義等情，亦有被告於本院審理中所
    提出經己○○肯認契約為真正之前揭被告與己○○、蘇光裕
    所訂立股份買賣契約書及己○○因收到前開契約中所載明支
    票31紙（併載明各紙支票票據號碼、票面金額）所出具之收
    據等在卷可稽。
(三)、另啟新公司於84年6 月19日向第一銀行五股分行貸款900 萬
    元之受領人同為該公司，並於當日轉帳900 萬元至該行活期
    儲蓄存款之己○○帳戶，再由己○○帳戶提領790 萬元匯款
    至台北一信石牌分社，收款人同為己○○，該借款利息之返
    還係每月由第一銀行五股分行活期儲蓄存款之己○○帳戶扣
    繳，該借款本金之返還方式為每月24日左右按月還款70萬元
    或50萬元不等，並由第一銀行五股分行活期儲蓄存款之己○○帳戶每月開立取款憑條扣繳，而該存款來源應為每月20日
    兌現之2 筆代收票據；啟新公司於84年10月11日向第一銀行
    五股分行貸款900 萬元之受領人同為該公司，並由該公司於
    當日提領880 萬元，轉帳至第一銀行五股分行存本取息儲蓄
    存款之己○○帳戶共4 筆總計800 萬元，及轉帳10萬元至第
    一銀行五股分行活期儲蓄存款之己○○帳戶，再匯款70萬元
    至寶島銀行營業部，收款人同為己○○，該借款到期利息之
    返還係由第一銀行五股分行活期儲蓄存款之己○○帳戶扣繳
    等情，亦有本院卷附之第一銀行五股分行2007年4 月30日一
    五股字第90009 號函暨該函所附啟新公司於84年6 月19日、
    84年10月11日分別向第一銀行五股分行各貸款900 萬元之受
    領人、匯出流向及本息還款來源等相關資料在卷可稽；而前
    開函文中所稱2 筆代收票據（即啟新公司於84年6 月19日向
    第一銀行五股分行貸款900 萬，該貸款本金之資金返還來源
    ），經核諸該函所附代收票據明細中記載之票據號碼為0000
    000 、0000000 、0000000 ，票據金額則均為58萬元，此等
    票據號碼與票據面額，亦與被告於本院審理中所提出之前揭
    股份買賣契約書所提及之甲方即被告於該契約成立後，開立
    31張支票按月支付己○○以為購買股份價金中之3 紙支票票
    據號碼與票據面額完全相符，足徵己○○係持被告所開立併
    兌現之支票票款，用以支付啟新公司前揭向第一銀行五股分
    行之貸款甚明。
(四)、從而，依諸前揭(二)、(三)所述事證，堪認證人己○○前揭證詞
    ，應與事實相符，可以採信，據此，被告係以自己之資金，
    而非以啟新公司前開向第一銀行五股分行之貸款，購得己○○所持有之啟新公司股份堪可認定，公訴人指稱被告於84年
    6 月19日、10月11日，以啟新公司名義向第一銀行五股分行
    ，分別抵押借款900 萬元、900 萬元後，竟將上開借款侵占
    入己，並以該款項向該公司大股東己○○購買啟新公司股權
    ，以增加其個人持股等語，容與事證未合而有誤會。
(五)、又被告乃應己○○要求，為支付己○○自啟新公司退股相關
    事宜而應支付己○○計2150萬元，然斯時，啟新公司無力支
    付此筆費用，但己○○又急著取得款項，所以就由董監事同
    意，由己○○出面處理以啟新公司名義向第一銀行五股分行
    先後貸款900 萬元、900 萬元計1800萬元事宜，並將貸款交
    付己○○，且約定該等貸款實際上應由己○○負責清償，然
    就己○○清償前開貸款之資金來源，則約定係由己○○持被
    告所簽立31張支票待支票到期逐一分期兌現以為清償等情，
    業經證人己○○證述如前，則被告與己○○既約定該等貸款
    實際上應由己○○負責清償，至清償資金來源由被告負擔，
    則被告主觀上認該等啟新公司貸款，實際上既由被告負擔終
    局清償責任即非屬啟新公司之債務，亦尚與情理無悖，是被
    告因之未將此等啟新公司貸款及相關利息支出，於85年3 月
    27日所製作之啟新公司84年度資產負債表負債欄之銀行借款
    科目、費用欄上為記載，亦難認其主觀上有何商業會計法第
    71條第4 款之商業負責人，故意遺漏會計事項不為記錄之犯
    意，即難遽以該罪相繩。
三、綜上，被告前揭所辯，洵屬有據，堪可採信，公訴人依憑證
    人己○○偵查中證言，認被告涉有前揭業務侵占罪嫌、商業
    會計法第71條第4 款之商業負責人，故意遺漏會計事項不為
    記錄，致使財務報表發生不實之結果罪嫌，容有誤會；此外
    ，復查無其他積極證據足認被告涉有前揭起訴書所載刑法第
    336 條第2 項之連續業務侵占罪嫌、商業會計法第71條第4
    款之商業負責人，故意遺漏會計事項不為記錄，致使財務報
    表發生不實之結果罪嫌，且公訴人所舉事證，尚有合理性之
    懷疑存在，致使無從說服本院確信被告有公訴意旨所指前開
    罪嫌，則不能證明被告此部份犯罪，公訴意旨併認此部分與
    前揭論罪科刑部分為數罪併罰關係，本院就此部分自應諭知
    被告無罪之判決。
據上論斷，應依刑事訴訟法第299 條第1 項前段、第301條第1項
，刑法第2 條第1 項前段、第336 條第2 項、第55條後段（修正
前），商業會計法第71條第5 款，中華民國96年罪犯減刑條例第
2 條第1 項第3 款、第7 條，判決如主文。
本案經檢察官郭季青到庭執行職務。
中    華    民    國    97    年    3     月     7    日
             刑事第十九庭 審判長 法  官  許必奇
                                 法  官  曾正耀
                                 法  官  陳明偉
以上正本證明與原本無異
如不服本判決應於送達後10日內向本院提出上訴狀
                                 書記官  強梅芳
中    華    民    國    97     年    3     月    7     日


司法院資訊處製作；財團法人民間司法改革基金會備份。
